【裁判字號】    97,訴,2074
【裁判日期】    980605
【裁判案由】    遷讓房屋等
【裁判全文】
臺灣板橋地方法院民事判決              97年度訴字第2074號
原      告  丙○○
訴訟代理人  曾郁智律師
            劉興業律師
被      告  戊○○
訴訟代理人  王嘉斌律師
            周福珊律師
            賴玉梅律師
            丁○○
上列當事人間請求遷讓房屋等事件，經本院於民國98年5 月15日
言詞辯論終結，判決如下：
    主  文
被告應將如附表所示建物騰空遷讓返還予原告。
被告應自民國九十七年七月十六日起至返還上開房屋之日止，按
月給付新台幣陸仟柒佰肆拾肆元。
原告其餘之訴駁回。
訴訟費用由被告負擔三分之二，餘由原告負擔。
本判決第一、二項於原告分別以新臺幣肆拾貳萬柒仟元及新台幣
貳萬仟元為被告供擔保後，得假執行。但被告分別以新臺幣玖
拾陸萬元、新台幣陸萬柒仟肆佰肆拾元為原告預供擔保，得免為
假執行。
原告其餘假執行之聲請駁回。
    事實及理由
一、原告主張：
    (一)查如附表所示坐落台北縣板橋市○○段6404建號即門牌號
      碼台北縣板橋市○○路40巷17弄8 之4 號及頂層未辦保存
      登記建物，經鈞院96年執字第87063 號強制執行拍賣，由
      原告拍定，並經鈞院於核給權利移轉證書，原告已於民國
      97 年7月16日辦妥所有權登記在案。被告雖辯稱與前屋主
      己○○訂有租賃契約，並已給付租金全額至100 年10月31
      日云云，惟迄今無法舉證以實其說，原告主張被告所提之
      租約為通謀虛偽意思表示而訂立，被告占有系爭建物屬無
      權占有，爰依民法第767 條前段之規定，請求被告騰空遷
      讓返還系爭建物。又被告自97年7 月16日起無權占有原告
      所有之系爭房地，獲有類似租金之不當得利，不當得利之
      計算則參考被告所提通謀虛偽意思表示訂立之契約書，以
      每月新台幣（下同）2 萬元核計，爰請求被告給付自97年
      7 月16日起至返還系爭房地之日止，按月以2 萬元計算之
      不當得利。
    (二)退步言，倘鈞院認租約為真正，則原告主張被告未有給付
      5 年期間全額租金之情，積欠租金為由，主張租約已於97
      年9 月經催告而終止，被告應依民法455 條之規定返還系
      爭建物。又自97年7 月16日起至原告終止系爭租約之日止
      ，被告仍積欠租金每月2 萬元，自原告終止系爭租約之日
      起至被告遷讓返還系爭建物予原告為止，被告則應返還相
      當於租金之不當得利每月2 萬元。
    並聲明：(一)被告應將坐落台北縣板橋市○○段6404建號即門
    牌號碼台北縣板橋市○○路40巷17弄8 之4 號及頂層如圖所
    示未辦保存登記建物騰空遷讓返還予原告。(二)被告應自97年
    7 月16日起至返還上開建物之日止，按月給付2 萬元予原告
    。(三)原告願供擔保請准予宣告假執行。
二、被告則抗辯：
    (一)被告就系爭建物與前所有權人己○○立有租賃契約，原告
      雖自鈞院96年度執字第87063 號強制執行事件中經由拍賣
      取得系爭建物之所有權，然該拍賣公告亦註明不點交，亦
      即系爭建物仍有租賃關係存在，依民法第425 條第1 項之
      規定，該租賃契約對於受讓人之原告仍繼續存在，被告得
      依該租賃契約繼續占有使用系爭建物。
    (二)另原告主張被告與前屋主己○○簽定之租賃契約為通謀虛
      偽意思表示，而認此租賃契約無效云云，對此原告自須依
      民事訴訟法第277 條之規定負舉證之責。再者，被告已提
      出與己○○於95年11月1 日所簽定之租賃契約，可茲為證
      被告確實與己○○間訂有租賃契約，加以證人乙○○、甲○○分別於鈞院98年3 月13日及同年4 月17日言詞辯論期
      日時均證稱因系爭房屋頂樓加蓋部分現為北晃堂使用，而
      其為北晃堂之信徒，於交付己○○5 年租金時，均有幫忙
      支付其中之租金10萬元等情，亦顯見被告有給付5 年之租
      金予前屋主己○○，則此租賃契約顯為真正，原告單方面
      主張被告與己○○間訂立租賃契約之意思表示為通謀須為
      意思表示，顯無理由。另被告確實因眾多信徒之幫忙支付
      租金，而已履行給付租金之義務，而前屋主己○○將此租
      金作何用途，並非被告或其他信徒所可知悉，亦非被告及
      信徒所可置喙，己○○是否清償借款或塗銷抵押權蓋與被
      告無關，不能以己○○拿此金錢是否真係塗銷抵押權為由
      ，即可認被告與己○○間之租賃契約為通謀須為而無效云
      云。
    (三)查原告又主張若系爭租賃契約為真正，但被告並未給付租
      金達2 期以上，而以97年8 月5 日之存證信函，認伊已於
      97年9 月2 日終止雙方間之租賃契約，而請求被告須依民
      法455 條之規定返還系爭建物云云，惟查，被告於此備位
      聲明之主張中，已自承系爭租賃契約為真正乙節，則若該
      租賃契約為真實者，被告已依此租賃契約而將5 年之租金
      給付予前屋主己○○，被告依此租賃契約所應負之給付義
      務業已履行完畢，自無須再給付租金予原告，故原告以被
      告未給付租金為由而終止此租賃契約顯屬無據。
    等語，並聲明：(一)原告之訴駁回。(二)如受不利判決，被告願
    供擔保，請准宣告免予假執行。
三、兩造不爭執之事實為：
    (一)查如附表所示門牌號碼臺北縣板橋市○○路40巷17弄8-4
      號房屋暨其頂樓增建之系爭建物，並其坐落基地，原為己○○所有，原告於本院96年度執字第87063 號拍賣抵押物
      強制執行事件中經拍賣取得如附表所示系爭房地之所有權
      ，經本院於97年7 月1 日核發權利移轉證書之事實，業經
      本院依職權調閱該執行卷宗查證屬實，並有本院民事執行
      處函之影本1 紙附於本院卷第5-6 頁可稽，且為兩造所不
      爭執。
    (二)系爭建物現為被告占有使用，其中5 樓建物供被告居住使
      用，另頂樓增建供作北晃堂道場使用，亦經本院勘驗屬實
      ，有勘驗筆錄附於本院卷第46-47 頁可稽，並為兩造所不
      爭執。
四、被告雖抗辯：自86年間起即向己○○承租系爭房地使用，於
    95年11月間另立5 年租約，租金120 萬元已1 次給付予己○○等語，惟查，
    (一)被告抗辯自86年間起即承租系爭建物居住使用，頂樓並供
      作北晃堂道場乙節，為原告所否認。被告就此除提出95年
      11月1 日訂立之租賃契約書為證，未再提出95年11月前之
      租賃契約書以為證明。經本院於98年4 月17日命被告提出
      ，被告迄未提出，且未表明無法提出之理由。則其抗辯自
      86年間起即有承租系爭建物使用云云，已難遽信。
    (二)又查，本院於98年1 月12日至系爭房地履勘時，頂樓為北
      晃堂道場，現場有2 名自稱前來拜拜之信徒即蘇幼瓊、洪
      阿美，其中蘇幼瓊並同意具結證述：「當初宮不設在此處
      ，是因為被告租在5 樓，宮主是他爸爸，就跟他及全體住
      戶商量宮遷到5 樓頂，是85年12月遷的。前屋主是我妹妹
      。被告有將120 萬元租金交給我辦理塗銷，我在板橋地政
      辦理的，這是我經手的。租金是我們宮裏的人一起出的，
      一次出5 年，是為了幫忙解決問題。」等語（見本院卷第
      47 頁 ，98年1 月12日勘驗筆錄），依其證詞，被告及北
      晃堂於85年12月前即已使用系爭房屋及其頂樓增建，與被
      告抗辯：自86年間起始向己○○承租系爭房地使用，已有
      出入；而本院民事執行處書記官督同執達員在於96年12月
      24日前往系爭房地執行查封時，蘇幼瓊即在場，並表示系
      爭房地係與債務人自住，無出租，頂樓有增建等語。嗣經
      法院公告拍賣，並以「本件建物查封時，據債務人之姐在
      場陳稱，本件房屋係債務人自住，無出租情形，拍定後點
      交。」為拍賣條件。嗣於97年5 月16日擬行第2 次公開拍
      賣前，己○○於97年5 月12日具狀以系爭房地其自86年起
      已出租予被告迄今，每5 年簽約1 次，約定租金為每月2
      萬元為由，聲請停止拍賣或更正為不點交。被告亦於97年
      5 月15日提出聲請狀表明自86年起即承租系爭房地居住，
      頂樓並經營北晃堂道場等情，請求變更拍賣件為不點交。
      本院乃公告停止拍賣，並變更賣條件為「本件建物系第三
      人戊○○向債務人承租占有使用，租賃期間自民國九十五
      年十一月一日起，至一００年十月三十一日止，拍定後不
      點交。」後，再定同年6 月20日行第2 次拍賣程序等情，
      業經本院依職權調閱該執行卷宗查證屬實，並有查封筆錄
      、拍賣公告、民事聲請狀之影本各1 份在卷可稽。又依證
      人即北晃堂道場信徒乙○○證述：「（被告訴訟代理人問
      ：道場的負責人是誰？）那是私人宮，原本是蘇幼瓊設的
      ，一直都是蘇幼瓊在管。」等語（見本院卷第72頁，98年
      3 月13日言詞辯論筆錄），足見蘇幼瓊應有參與北晃堂之
      管理。另蘇幼瓊為己○○之姐，亦據證人乙○○證述明確
      ，並為蘇幼瓊所自承，其對北晃堂及被告是否有租用系爭
      房地及其頂樓，自知之甚詳，倘被告確有自86年間起即租
      用系爭房地及其頂樓增建之情，蘇幼瓊自無不知之理。其
      於本院民事執行處書記官督同執達員於96年12月24日前往
      系爭房地執行查封時，既在場並表示系爭房屋係己○○自
      住，無出租等語，則其於本院履勘時再證述：被告有向己○○承租系爭建物云云，已屬嗣後迴護翻稱之詞，不足採
      信。
    (三)再查，被告抗辯其與己○○就系爭建物於95年11月1 日有
      另立期間至100 年10月31日止計5 年之租約，約定每月租
      金2 萬元，其已將該5 年期間之租金由信徒集資1 次給付
      予己○○等語，固舉證人乙○○、甲○○為證，並提出租
      賃契約書附道場租金贊助功德芳名之影本1 份附於本院卷
      第28-34 頁為據。惟查，就該租金如何給付，被告係陳述
      ：付租金時只有伊與己○○在場，因己○○為其後母之妹
      ，乃一次給付予己○○等語（見本院卷第37頁，97年11月
      21日言詞辯論筆錄），與證人蘇幼瓊證述係信徒1 次集資
      120 萬元，由被告將120 萬元租金交付予伊逕持往板橋地
      政事務所辦理塗銷登記等語（見本院卷第47頁，98 年1月
      12日勘驗筆錄）已明顯不符。又依系爭租賃契約所附道場
      租金贊助功德芳名所載，乙○○與甲○○均各捐贈10萬元
      ，惟依證人乙○○證述：「‧‧我有贊助道場10 萬 元，
      是繳道場的房租，10萬是我親手拿現金給蘇玫姜，還有好
      幾個人也有幫忙付房租，是看個人方便，他們付給誰我就
      不清楚了。付房租的時候只有我與蘇玫姜在場，我是一次
      付10萬。是付哪幾月的房租我不清楚，租金一個月多少錢
      我也不清楚，我是在道場樓下5 樓就是蘇玫姜的家交給他
      的，‧‧，」等詞（本院卷第71頁，98年3 月13日言詞辯
      論筆錄）、證人甲○○證述：「我們大家有出錢去租，因
      為神明很多沒有房子可以住，所以我們就出錢，何時的是
      已經好幾年了，我出了十萬元，我是現金一次交給蘇玫姜
      ，何時給的我忘記了，我是在道場拿給他的，我們大家是
      輪流拿錢給蘇玫姜，不是一起給的，我不知道蘇玫姜有欠
      人家錢，也不知道他的房子要被拍賣。」等語（見本院卷
      第85頁，98年4 月17日言詞辯論筆錄），渠2 人捐贈之10
      萬元租金均係親自交付予己○○，且信徒均係視自己方便
      輪流給付租金，非1 次集資給付。就租金之給付，被告之
      抗辯與上開證人之證述出入甚大，無從資為被告與己○○
      間確有租賃契約關係，並被告有據以給付租金之認定。
    (四)綜上，依證人蘇幼瓊於本院民事執行處書記官督同執達員
      於96年12月24日前往系爭房地執行查封時，在場並表示系
      爭房屋係己○○自住，無出租等語，並原告所舉證人乙○○、甲○○就租金之給付方式與被告所稱出入甚大，則原
      告主張被告與己○○間之租賃契約關係乃雙方通謀而為虛
      偽意思表示，堪予採取。依民法第87條第1 項之規定，該
      租賃契約關係當然無效，被告即無占有系爭建物之正當權
      源。從而，原告依民法第767 條前段之規定，請求被告騰
      空遷讓返還如附表所示系爭建物，即屬有據，應予准許。
五、按無正當權源而使用他人所有之土地，即可獲得相當於租金
    之利益，為社會通念（最高法院61年度台上字第1695號判例
    參照）。就權利人而言，如無反證，其所受損害自與租金相
    當，兩者同以租金數額為據（最高法院58年度臺上字第3717
    號判決參照）。查被告無正當權源於原告於97年7 月1 日取
    得系爭房地之權利移轉證書後，猶占有系爭房地，受有使用
    系爭房地之利益，並致原告受有損害，原告自得依民法第
    179 條之規定，請求被告給付。從而，原告請求被告給付自
    97年7 月16日起至返還之日止相當於租金之不當得利，即屬
    有據。茲就原告請求給付之數額審究如下：
    (一)查被告無權占用系爭房地，其相當於租金之不當得利之計
      算標準，參酌土地法第105 條、第97條第1 項之規定計算
      ，較為客觀公允（最高法院81年臺上字第339 號判決意旨
      參照）。系爭租賃契約係屬被告與己○○通謀虛偽所為，
      則原告主張應以該契約所約定之2 萬元計算被告之不當得
      利，即難採取。又城市地方房屋之租金，以不超過土地及
      其建築物申報總價年息10% 為限，土地法第97條第1 項定
      有明文。所謂土地及建築物之總價額，依土地法施行法第
      25 條 規定，土地價額依法定地價；建築物價額則依該管
      市縣地政機關估定之價額而言。而依土地法施行法第148
      條規定，土地所有權人依土地法所申報之地價為法定地價
      。且依平均地權條例施行細則第21條規定，公有土地之公
      告地價即為申報地價。而目前縣市地政機關並未開辦建築
      物價額估定業務，惟系爭建物前經本院強制執行，經原告
      就5 樓建物及頂樓增建部分，分別以96萬元及32萬元標得
      ，亦有權利移轉證書之影本1 份在卷可稽。本院認應以上
      開拍定價格作為計算系爭房屋價額之基準。
    (二)本院審酌系爭土地96年度之申報地價為19,120元、公告現
      值為94,600元，有土地登記第二類謄本附於本院卷第66-
      67頁可稽。系爭房屋坐落基地，位於城市地方之土地，系
      爭房屋位於台北縣板橋市○○路40巷內，為住宅區之公寓
      式5 樓建物，生活機能尚稱良好，交通便利等情，認應按
      基地申報地價年息5%計算相當於租金之不當得利為適當。
      系爭房屋為5 層建物，占用系爭土地之面積為88.51 平方
      公尺（78.46+10.05=88.51） ，故其使用系爭土地面積應
      以5 層折計而為17.702平方公尺（88.51/5=17.702）。則
      每月相當於租金之不當得利應為6,744 元【（19,120 X
      17.702+ 960,000+320,000）X5% X1/12= 6,744 ，元以下
      四捨五入）。
    (三)綜上，原告本於不當得利之規定，請求被告自97年7 月16
      日起至返還系爭房地之日止，按月給付6,744 元，為有理
      由，應予准許；逾上開範圍之請求，則屬無據，應予駁回
      。
六、本案事證已臻明確，兩造其餘主張陳述及所提之證據，經審
    究認無礙勝負之判斷，爰不一一論列，附此敘明。
七、兩造均陳明願供擔保請准宣告假執行或免為假執行宣告，經
    核原告勝訴部分，並無不合，爰各酌定相當之擔保金額准許
    之；至原告敗訴部分，其假執行之聲請已失所附麗，應併予
    駁回。
八、結論：原告之訴為一部有理由、一部無理由，依民事訴訟法
    第79條、第390 條第2 項、第392 條第2 項，判決如主文。
中    華    民    國    98    年    6     月    5     日
                  民事第二庭    法  官  陳麗玲
以上正本係照原本作成
如對本判決上訴，須於判決送達後20日內向本院提出上訴狀
中    華    民    國    98    年    6     月    8     日
                            書記官  吳俞玲
┌─────────────────────────────────────────────────────────────┐
│附表（土地）：                                                                                                            │
├─┬───────────────────────────┬─┬────────────┬─────────┬──────┤
│編│        土          地          坐          落        │地│    面            積    │                  │            │
│  ├───┬────┬────┬────┬────────┤  ├──┬──┬──────┤  權  利  範  圍  │備        考│
│號│縣  市│鄉鎮市區○   段   ○ ○  段 │  地        號  │目│公頃│公畝│  平方公尺  │                  │            │
├─┼───┼────┼────┼────┼────────┼─┼──┼──┼──────┼─────────┼──────┤
│1 │臺北縣│板橋市  ○○○段  │        │1184-8          │建│    │    │179         │1/5               │            │
└─┴───┴────┴────┴────┴────────┴─┴──┴──┴──────┴─────────┴──────┘
┌───────────────────────────────────────────────────┐
│附表（建物）︰                                                                      97年度訴字第2074號│
├─┬─┬──────┬────┬────┬─────────────┬────────┬───┬───┤
│  │  │            │        │建築式樣│建物面積（單位：平方公尺）│附  屬    建  物│      │      │
│編│建│            │        │        ├─┬─┬─┬─┬─┬─┬─┼────┬─┬─┤權  利│      │
│  │  │            │        │主要建築│  │  │  │  │  │  │  │ 主要建 │面│面│      │      │
│  │  │  建物門牌  │基地坐落│        │  │  │  │  │  │  │  │        │  │積│      │備  考│
│  │  │            │        │材 料 及│  │  │  │  │  │  │  │ 築材料 │  │  │      │      │
│號│號│            │        │        │  │  │  │  │  │  │  │        │  │單│範  圍│      │
│  │  │            │        │房屋層數│  │  │  │  │  │  │  │ 及用途 │積│位│      │      │
├─┼─┼──────┼────┼────┼─┼─┼─┼─┼─┼─┼─┼────┼─┼─┼───┼───┤
│1 │64│板橋市○○路│板橋市文│鋼筋混凝│78│  │  │  │  │  │  │陽台    │10│平│全部  │      │
│  │04│40巷17弄8之4│化段1184│土造5層 │.4│  │  │  │  │  │  │        │.0│方│      │      │
│  │  │號          │-8地號  │        │6 │  │  │  │  │  │  │        │5 │公│      │      │
│  │  │            │        │        │  │  │  │  │  │  │  │        │  │尺│      │      │
├─┼─┼──────┼────┼────┼─┼─┼─┼─┼─┼─┼─┼────┼─┼─┼───┼───┤
│2 │11│板橋市○○路│板橋市文│        │62│  │  │  │  │  │  │        │  │同│全部  │未辦保│
│  │16│40巷17弄8之4│化段1184│        │.4│  │  │  │  │  │  │        │  │上│      │存登記│
│  │2 │號頂層增建  │-8地號  │        │3 │  │  │  │  │  │  │        │  │  │      │建物  │
└─┴─┴──────┴────┴────┴─┴─┴─┴─┴─┴─┴─┴────┴─┴─┴───┴───┘


司法院資訊處製作；財團法人民間司法改革基金會備份。
